最高法院民事判決　　　　　　　　　　　　　　　八十八年度台上字第二四九三號
　　上　訴　人　乙○○
　　訴訟代理人　劉明鏡律師
　　被 上訴 人　甲○○
右當事人間請求塗銷所有權移轉登記事件，上訴人對於中華民國八十七年十月六日台
灣高等法院第二審判決（八十七年度上字第一○一七號），提起上訴，本院判決如左
：
    主  文
原判決廢棄，發回台灣高等法院。
    理  由
本件上訴人主張：坐落桃園縣平鎮市○○○段一二○、一二○之九（合併前為一二○
、一二○之二地號，合併後為一二○地號，再分出一二○之九地號）及一二○之二三
地號（合併前為一二○之三、一二○之五地號）等土地（下稱系爭土地）為兩造之父
羅俊修所有，羅俊修於民國（下同）七十三年十一月二十六日死亡，被上訴人於當日
持羅俊修之印鑑章至戶政機關領取羅俊修之印鑑證明、偽造系爭土地買賣契約，倒填
買賣日期為七十三年十一月二十三日，並於七十四年二月十四日以羅俊修名義向地政
事務所辦理系爭土地所有權狀遺失手續、提出所有權移轉登記聲請書，於羅俊修死亡
後直接移轉登記為被上訴人所有。因被上訴人涉及偽造文書，且人之權利能力終於死
亡，被上訴人所為系爭土地所有權移轉登記自屬無效等情，爰本於所有權及不當得利
法律關係，求為命被上訴人塗銷系爭土地所有權移轉登記之判決。
被上訴人則以：系爭土地係伊於其先父羅俊修生前以新台幣（下同）二十五萬元向羅
俊修購買，未辦理所有權移轉登記前羅俊修即告死亡，因此將買賣價金給付上訴人及
其他兄弟，並取得上訴人及兄弟之同意書後，持羅俊修生前所訂之系爭土地買賣契約
，依地政法相關規定辦理所有權移轉登記，並無偽造文書等情，資為抗辯。
原審維持第一審所為上訴人敗訴之判決，駁回其上訴，無非以：上訴人主張系爭土地
原為兩造之父羅俊修所有，於七十四年三月間以買賣為原因移轉登記為被上訴人所有
，以及羅俊修已於七十三年十一月二十六日死亡等情，為被上訴人所不爭，並有上訴
人所提之戶籍謄本、土地登記簿謄本為證，堪信為真實。本件被上訴人並未偽造買賣
契約，而係基於上開買賣關係取得系爭土地所有權，且有支付買賣價金予包括上訴人
在內之羅俊修之繼承人，取得上訴人及其他繼承人出具之同意書等情，業經證人即兩
造之姐妹羅春玉、羅春香、羅春喜於另案臺灣板橋地方法院檢察署八十四年度偵字第
三六二號、八十四年度偵續字第一九四號上訴人及其兄弟告訴被上訴人偽造文書等案
證述綦詳，並有系爭土地買賣契約書及上訴人對其真正並不爭執之同意書影本可參，
被上訴人被訴偽造文書等刑事案件亦經檢察官不起訴處分確定在案，上訴人空言主張
被上訴人偽造買賣契約，為不可採。從而上訴人本於所有權及不當得利法律關係主張
被上訴人應將系爭不動產所有權移轉登記予以塗銷，即乏依據，不應准許等詞，為其
判斷基礎。
按人之權利能力始於出生，終於死亡，民法第六條定有明文。查系爭土地原所有人羅
俊修（即兩造之父）於七十三年十一月二十六日死亡，被上訴人於七十四年二月十四
日以羅俊修名義向桃園縣中壢地政事務所提出書狀滅失理由書及所有權登記聲請書，
該地政事務所依羅俊修之聲請為公告程序，並於七十四年三月二十日將系爭土地以買
賣為原因自羅俊修移轉登記為被上訴人所有等情，為原審認定之事實，則系爭土地所
有權移轉登記之聲請，乃係於羅俊修死亡後以羅俊修名義開始辦理。果爾？羅俊修因
死亡而為無權利能力人，其所為所有權移轉登記之聲請是否合法有效？若所有權移轉
登記有無效之原因，該登記應否塗銷，自應詳查審認以利判斷。乃原審徒以上訴人未
能證明被上訴人提出之系爭買賣契約出諸偽造，即認上訴人本於所有權及不當得利法
律關係訴請被上訴人將系爭不動產所有權移轉登記應予塗銷為乏依據云云，已屬可議
。又依修正前土地登記規則第二十六條列舉規定得單獨聲請登記之各種情形，並於同
規則第二十五條規定，除該規則另有規定外，應由權利人及義務人會同申請之。系爭
土地所有權移轉登記，依卷附登記聲請書、登記委託書（見第一審八十六年度壢簡字
第六二號卷，第二二至二四頁）之記載，被上訴人似係依羅俊修之委託辦理系爭土地
所有權移轉登記，而非被上訴人單獨聲請，究竟實情如何，此與系爭土地物權移轉行
為是否合法有效所關頗切，即有待進一步斟酌研求之必要。再者，上訴人於原審迭次
主張羅俊修不可能在死亡之日至戶政事務所領取印鑑證明，亦不可能於死亡後在七十
四年二月十四日辦理土地所有權狀遺失手續，更不可能於七十四年二月十六日委託被
上訴人辦理系爭土地所有權移轉登記，被上訴人涉及偽造文書，其移轉登記自屬無效
，應予塗銷等語（見第一審八十六年度簡上字第七四號卷，第十七頁、原審卷，第八
、二五、二六頁），上訴人此項攸關系爭土地所有權移轉登記是否發生效力之重要攻
擊防禦方法，原審恝置不顧，復未於判決理由項下說明其取捨意見，遽行判決，亦有
判決不備理由之違法。上訴論旨，執以指摘原判決不當，求予廢棄，非無理由。
據上論結，本件上訴為有理由。依民事訴訟法第四百七十七條第一項、第四百七十八
條第一項，判決如主文。
中      華      民      國    八十八    年      十      月    二十一    日
                              最高法院民事第六庭
                                  審判長法官  朱  錦  娟
                                        法官  蘇  茂  秋
                                        法官  蘇  達  志
                                        法官  顏  南  全
                                        法官  陳  碧  玉
      右正本證明與原本無異
                                              書  記  官
中      華      民      國    八十八    年     十一     月      二      日
                                                                      Ｑ
